臺灣板橋地方法院民事判決　　　　　　　95年度再易字第24號
再審原告　　台北市政府
法定代理人　馬英九
訴訟代理人　張世興律師
再審被告　　丁○○
　　　　　　乙○○
　　　　　　丙○○
上列當事人間再審之訴事件，再審原告對於中華民國95年9 月6
日本院94年度再易字第18號確定判決提起再審之訴，判決如下：
    主  文
再審之訴駁回。
再審訴訟費用由再審原告負擔。
    事實及理由
一、程序上理由
    再審原告法定代理人於民國95年12月25日雖由馬英九變更為
    甲○○（經本院於民國96年5 月18日函知再審原告承受訴訟
    ，惟其迄未為承受訴訟之聲明），但再審原告有委任訴訟代
    理人，依民事訴訟法第170 條本文之規定，訴訟程序不因而
    停止，合先敘明。
二、再審原告起訴主張：
    (一)再審被告之被繼承人陳盤銘係於41年8 月19日因繼承而登
      記為系爭土地之所有權人，而陳盤銘係於60年11月11 日
      死亡，系爭土地於45年6 月1 日因買賣登記為再審原告及
      訴外人台北縣政府所有，而再審被告竟於父母死亡後，主
      張其父未與再審原告為系爭土地之買賣，提起本件訴訟，
      其作法危及登記制度之公示性及安定性。且系爭土地登記
      之檔案，迄今已長達50年，業逾保存期限而銷毀。惟原確
      定判決竟以再審原告無法提出買賣契約或舉證證明而判決
      再審原告敗訴。陳盤銘同樣情形之土地高達14,714平方公
      尺，即高達4,451 坪，然再審被告故意選擇最小之系爭地
      號土地，利用簡易訴訟案件程序，避開最高法院之法律審
      理，而遂其訴訟目的！
    (二)按確定終局裁判有適用法規顯有錯誤之情形者，當事人得
      以對於確定終局判決提起再審之訴，民事訴訟法第496 條
      第1 項第1 款定有明文。是故，當事人自得以之為理由提
      起再審之訴。原確定判決就35年1 月2 日地政署訂定發布
      之土地登記規則第26條及第23條規定之適用法規顯有錯誤
      ：
      1.依35年1 月2 日地政署訂定發布之土地登記規則第26條
        規定「聲請登記應提出：(一)聲請書。(二)證明登記原因文
        件。(三)土地所有權狀或土地他項權利證明書。(四)依法應
        提出之書據圖式」，第23條規定「官署或法定自治機關
        自為權利人而為土地權利之登記者，應取得義務人之承
        諾書，或他項證據，囑託地政機關登記之」，系爭土地
        既已完成所有權移轉登記予再審原告，足徵應確曾出具
        承諾書等相關文件，否則即無法完成登記。財政局89年
        5 月2 日簽文說明二(四)記載：「查本府（四五）德地一
        字第40284 號係本案土地辦理囑託登記之重要依據，惟
        經本府秘書查明該函已逾保存期限於69年12月焚燬檔案
        ，另新莊地政事務所41年至45年間原始收件簿登記申請
        書及其附件已逾法定保管期限，業已銷毀。惟台北市政
        府尚有副本存檔，該函受文者為新莊地政事務所，內容
        ：『一、查本府與台北市政府共同收購林口鄉○○○段
        頭湖小段424 地號等17筆土地代建駐軍營房申辦囑託一
        案，業經本府以（四五）北德地一字第214945號公告期
        滿無異議，自應確定權屬准予登記。二、除呈報省府備
        查外，茲檢附該項囑託登記申請書第五冊1 份及有關證
        明文件全份。』，經查該函案附囑託登記清冊，計有17
        筆土地，其中7 筆為他人所有土地，7 筆東榮製糖股份
        有限公司，3 筆為陳炘、陳煋共有土地，亦即本囑託登
        記案並非有特殊目的專就陳炘土地辦理產權取得。另隨
        案檢送到新莊地政事務所之證明文件，因已銷毀，至此
        證明文件已無可查考」等，有卷附上開此財政局89年5
        月2 日簽文，至台北縣政府45年4 月14日囑託新莊地政
        事務所登記函影本在卷可稽，再審原告囑託登記函影本
        在卷可稽，再審原告囑託登記函既隨函附有關證明文件
        全份，足認再審原告於囑託地政機關辦理登記時有出具
        陳盤銘之承諾書或其他足以證明陳盤銘同意移轉之證據
        ，否則地政機關應不會同意辦理。
      2.查上開土地登記規則第23條既已規定：「官署或法定自
        治機關為權利人，而為土地權利之登記時，應取得義務
        人之承諾書或他項證據，囑託地政機關登記之。」依其
        規定條文內容，明載「應取得義務人之『承諾書』或『
        他項證據』」，亦即無論「承諾書」或「他項證據」均
        必須係「義務人所出具」。因此，所謂「承諾書」，乃
        係「他項證據」明示列舉，故「他項證據」應係「其他
        如同承諾書足以表示義務人同意移轉登記意思表示之證
        據」，始符合前開條文規定之意旨。惟原確定判決竟將
        前開「他項證據」解釋為與「義務人出具」無關之證據
        ，且與「承諾書」毫無任何關係，而無需「如同承諾書
        足以表示義務人同意移轉登記意思表示之證據」，進而
        僅憑臆測即自行認定「新莊地政事務所實有可能以再審
        原告所檢附之土地權利書狀及上開（45）北府德地一字
        第21945 號函為他項證據，依上開登記規則第23條之規
        定准許移轉登記」云云，依上說明，原確定判決自有適
        用法規顯有錯誤之違誤。
      3.又查，上開土地登記規則第26條既已明文規定：「聲請
        登記應提出：(一)聲請書。(二)證明登記原因文件。(三)土地
        所有權狀或土地他項權利證明書。(四)依法應提出之書據
        圖式」，足證第2 款「證明登記原因文件」與第3 款「
        土地所有權狀或土地他項權利證明書」，乃係分別明列
        ，且文字用語迥然不同，顯係絕然相異之文件，不可混
        為一談。詎料，原確定判決竟謂有上開土地登記規則第
        23條之規定，即「不以提出證明登記原因文件為必要」
        云云，原確定判決顯然曲解上開土地登記規則第23條規
        定，且恣意排除上開土地登記規則第26條規定之適用，
        是故，原確定判決即有適用法規顯有錯誤之違法。
    (三)何況，如前所述，實際上辦理移轉登記之新莊地政事務所
      41年至45年間原始收件簿登記申請書及其附件已逾法定保
      管年限而銷毀，原確定判決僅憑卷附有殘缺、記載不全之
      文件，僅憑臆測竟認定「新莊地政事務所實有可能以再審
      原告所檢附之土地權利書狀及上開（45）北府德地一字第
      21945 號函為他項證據，依上開登記規則第23條之規定准
      許移轉登記」之事實，亦有違背民事訴訟法第222 條第3
      項論理法則之適用法規顯有錯誤。
    (四)綜上所陳，原確定判決確有適用法規顯有錯誤之情形，爰
      於法定期間提起本件再審之訴，並聲明：(一)鈞院94年度再
      易字第18號確定判決廢棄。(二)鈞院92年度簡上字第329 號
      確定判決關於第2 項、第4 項之部分廢棄。(三)再審被告第
      二審追加之訴均駁回。
三、經查，
    (一)再審原告主張上開土地登記規則第23條既已規定：「官署
      或法定自治機關為權利人，而為土地權利之登記時，應取
      得義務人之承諾書或他項證據，囑託地政機關登記之。」
      即無論承諾書或他項證據均必須係義務人所出具。原確定
      判決竟將前開「他項證據」解釋為與「義務人出具」無關
      之證據，且與「承諾書」毫無任何關係，而無需「如同承
      諾書足以表示義務人同意移轉登記意思表示之證據」，進
      而僅憑臆測即自行認定「新莊地政事務所實有可能以再審
      原告所檢附之土地權利書狀及上開（45）北府德地一字第
      21945 號函為他項證據，依上開登記規則第23條之規定准
      許移轉登記」云云，適用法規顯有錯誤。惟查，
      1.按民事訴訟法第496 條第1 項第1 款所謂適用法規顯有
        錯誤，係指確定判決所適用之法規顯然不合於法律規定
        ，或與司法院現尚有效及大法官會議之解釋，或最高法
        院現尚有效之判例顯然違反者而言，且不包括漏未斟酌
        證據及認定事實錯誤之情形在內。本件再審原告係援引
        上開土地登記規則第23條、第26條之規定，用以證明系
        爭土地於辦理所有權移轉登記時，陳盤銘等人應確曾出
        具承諾書等相關文件，顯係以當時有效之行政法規為證
        據方法，用以推證物權行為合意存在之事實。則本院94
        年度再易字第18號原確定判決以：「再觀諸35年土地登
        記規則第23條已規定『官署或法定自治機關自為權利人
        ，而為土地權利之登記時，應取得義務人之承諾書或他
        項證據，囑託地政機關登記之。』，足見官署或法定自
        治機關自為權利人而為土地權利之登記時，於提出義務
        人之承諾書或他項證據，即得囑託地政機關登記，不以
        提出證明登記原因文件等為必要。再觀諸再審原告係以
        兩造不爭執之上開（45）北府德地一字第214945號函為
        公告，期滿無人異議，進而以45年北府德地一字第
        40284 號函囑託新莊地政事務所為移轉登記，有如前述
        ，則新莊地政事務所實有可能以再審原告所檢附之土地
        權利書狀及上開（45）北府德地一字第21945 號函為他
        項證據，依上開登記規則第23之規定准許移轉登記，故
        尚難執上開土地登記規則第26條之規定，遽為再審原告
        辦理移轉登記時，有提出物權合意書面之認定，‧‧」
        等語加以論駁，核屬法院取捨證據，認定事實之職權行
        使範圍，依上開說明，應不生適用法規顯有錯誤之情事
        。
      2.再者，依最高法院63年台再字第67號判例：「關於民法
        第976 條第1 項第9 款，所謂『有其他重大事由』之認
        定及應如何解釋始公平合理，或為事實審法院認定事實
        之職權，或為法律審法院就該法律規定事項所表示之法
        律上之意見（通稱法律見解），無適用法規顯有錯誤之
        可言。」之意旨，法院所為事實認定或法律見解之表示
        ，均與適用法規有別。本院94年度再易字第18號原確定
        判決揭示：「再觀諸35年土地登記規則第23條已規定『
        官署或法定自治機關自為權利人，而為土地權利之登記
        時，應取得義務人之承諾書或他項證據，囑託地政機關
        登記之。』，足見官署或法定自治機關自為權利人而為
        土地權利之登記時，於提出義務人之承諾書或他項證據
        ，即得囑託地政機關登記，不以提出證明登記原因文件
        等為必要。」之意旨，係就上開土地登記規則第23條之
        規定所表示之法律上意見，依上開判例意旨，亦無適用
        法規顯有錯誤之可言，再審原告自不得據以提起再審之
        訴。
    (二)再審原告雖又主張：新莊地政事務所41年至45年間原始收
      件簿登記申請書及其附件已逾法定保管年限而銷毀，原確
      定判決僅憑卷附有殘缺、記載不全之文件，僅憑臆測竟認
      定「新莊地政事務所實有可能以再審原告所檢附之土地權
      利書狀及上開（45）北府德地一字第21945 號函為他項證
      據，依上開登記規則第23條之規定准許移轉登記」之事實
      ，亦有違背民事訴訟法第222 條第3 項之論理法則之適用
      法規顯有錯誤等語。惟原確定判決係依卷附（45）北府德
      地一字第40284 號函第2 項「除呈報省府備查外，茲檢發
      該項囑託登記申請書第五冊一份及有關證明文件」之記載
      ，推認再審原告囑託新莊地政事務所為移轉登記時所檢附
      之文件除「囑託登記清冊」外，尚有「有關證明文件」，
      但再由囑託登記清冊中證明文件欄記載「土地權利書狀」
      觀之，該「有關證明文件」，應僅指土地權利書狀，並解
      釋上開土地登記規則第23條「官署或法定自治機關自為權
      利人，而為土地權利之登記時，應取得義務人之承諾書或
      他項證據，囑託地政機關登記之。」之規定，表示：「官
      署或法定自治機關自為權利人而為土地權利之登記時，於
      提出義務人之承諾書或他項證據，即得囑託地政機關登記
      ，不以提出證明登記原因文件等為必要」之法律見解後，
      再參酌再審原告係以（45）北府德地一字第214945號函為
      公告，期滿無人異議，進而以45年北府德地一字第40284
      號函囑託新莊地政事務所為移轉登記之認定事實，推認新
      莊地政事務所實有以再審原告所檢附之土地權利書狀及上
      開（45）北府德地一字第21945 號函為他項證據，辦理移
      轉登記之可能，已非僅憑臆測以認定事實，且與上開卷附
      證據資料並無不符。則其依自由心證就上開事實所為之價
      值判斷，顯無何違背論理法則之處。再審原告指摘原確定
      判決有違反民事訴訟法第222 條第3 項之規定，適用法規
      顯有錯誤等語，並不足取。
四、綜上所述，原確定判決並無再審原告所指適用法規顯有錯誤
    之再審事由，再審原告提起本件再審之訴，顯無再審理由，
    爰依民事訴訟法第502 條之規定，不經言詞辯論，以判決駁
    回再審原告之訴。
五、據上論結，本件再審之訴為無理由，依民事訴訟法第78條，
    判決如主文。
中　　華　　民　　國　　96　　年　　10　　月　　4 　　日
                  民事第二庭    審判長法　官　蕭胤瑮
                                      法　官　鍾啟煌
                                      法　官　陳麗玲
以上正本證明與原本無異
不得上訴
中　　華　　民　　國　　96　　年　　10　　月　　4 　　日
                                  書記官　陳玉心
